臺灣高等法院民事判決
107年度上字第1032號
上  訴  人  陳展  

被 上訴 人  陳光秀
上列當事人間請求分割共有物事件，上訴人對於中華民國107年3
月12日臺灣桃園地方法院106年度訴字第642號第一審判決提起上
訴，本院於109年1月14日言詞辯論終結，判決如下：
    主      文
原判決廢棄。
兩造共有坐落桃園市○○區○○○○○○○小段一七三九、一七三九之十
九、一七三九之二十、一七四八地號土地合併後按附圖所示方法
分割，即附圖所示一七三九㈠部分面積二一三平方公尺之土地，
分歸上訴人取得，附圖所示一七三九部分面積六四一平方公尺之
土地，分歸被上訴人取得。
第一、二審訴訟費用由被上訴人負擔四分之三，餘由上訴人負擔
。 
    事實及理由
一、上訴人主張：兩造共有坐落桃園市○○區○○○○段○○○段0000○00
    00○00○0000○00○0000地號土地（面積如附表所示，以下分稱
    各地號，合稱系爭土地），伊應有部分均為4分之1 、被上
    訴人應有部分均為4分之3，被上訴人所有同段190建號即門
    牌號碼桃園市○○區○○00號建物（下稱190號建物）坐落在系
    爭土地上，另同段62建號即門牌號碼桃園市○○區○○○路0段00
    00號建物（下稱62號建物）則坐落在1748號土地上；因兩造
    不能協議分割系爭土地，系爭土地又無因物之使用目的不能
    分割或約定不分割之情事，為使土地充分利用，爰依民法第
    823條第1項規定，求為判決系爭土地合併後分割如附圖所示
    等語。
二、被上訴人則以：前案判決伊移轉登記系爭土地應有部分4分
    之1予上訴人是冤案錯判，請法院查明附圖所示分割方法是
    否合法，伊同意將系爭土地合併後東側4分之3歸伊所有，西
    側4分之1歸上訴人所有，且願意拆除190建號房屋等語，資
    為抗辯。
三、原審為上訴人敗訴之判決，上訴人不服，提起上訴，聲明：
    ㈠原判決廢棄。㈡兩造共有系爭土地應予合併後分割如附圖所
    示。被上訴人則答辯聲明：上訴駁回。 
四、查系爭土地中之1739及1748地號土地於民國103年5月30日，
    1739-19及1739-20地號土地於106年2月17日以判決移轉為原
    因，登記為兩造共有，上訴人應有部分均為4分之1，被上訴
    人應有部分均為4分之3，被上訴人所有及現居住之62號建物
    坐落在東側之1748地號土地上，另其所有190建號建物坐落
    橫跨系爭土地4筆等情，有土地登記謄本、土地所有權狀、
    建物登記謄本為證（見原審壢簡字卷第25-32頁、本院卷四
    第325-329頁），堪信為真實。按共有物除法令另有規定，
    或因物之使用目的不能分割，或契約訂有不分割之期限者外
    ，各共有人得隨時請求分割，民法第823條第1項定有明文。
    上訴人主張兩造就系爭土地無不分割之約定，依系爭土地之
    使用目的，亦無不能分割之情事，且兩造無法達成分割協議
    ，則其依民法第823條第1項規定請求分割系爭土地，應屬有
    據。上訴人請求將系爭土地合併後分割如附圖所示，被上訴
    人亦同意本院依法將系爭土地合併後分割東側4分之3歸其、
    西側4分之1歸上訴人，惟辯稱：請法院查明分割方法是否合
    法。則本件爭點在於附圖所示分割方法是否合於相關法令限
    制，及分割後有無使用上困難。經查：
  ㈠系爭土地係屬非都市計畫土地範圍內，其使用分區及使用地
    類別均為「特定農業區、甲種建築用地」，且系爭土地4筆
    相互毗鄰，均無設定他項權利，並無合併後不得再分割之限
    制；又190建號建物於46年間建築完成，屬建築管理前興建
    之建物，亦無其坐落基地即系爭土地限制分割合併之情形；
    而坐落在1748地號土地上之62建號建物因領有（73）新鄉建
    管字第396號使用執照，故1748地號土地倘需合併、分割，
    需依建築基地法定空地分割辦法第3、4、5、6條規定辦理，
    有桃園市楊梅地政事務所106年10月27日函、桃園市政府建
    築管理處108年4月10日函附62建號建物之使用執照存根、建
    築圖、桃園市○○區○○000○0○00○○○000○號建物之建造執照審
    查表、設計建築師簽證負責項目表可憑（見原審訴字卷一第
    68頁、本院卷一第397-401頁、卷四第85-89頁）。
  ㈡按建築法第11條第2項規定：「應留設之法定空地，非依規定不得分割、移轉，並不得重複使用；其分割要件及申請核發程序等事項之辦法，由中央主管建築機關定之」。由62建號建物之使用執照存根及建築圖說可知，除該建物坐落基地使用面積356.75平方公尺計算建蔽率及容積率範圍以外之土地，均非屬該執照之法定空地；而系爭土地如附圖所示分割方法係將合併後分割西側4分之1面積213平方公尺部分分歸上訴人、東側4分之3面積640平方公尺分歸被上訴人，無涉62建號建物應留設之法定空地範圍，並無建築基地法定空地分割辦法之適用，有桃園市政府建築管理處108年4月10日函、62建號建物之使用執照存根、圖說及桃園市楊梅地政事務所108年12月23日函可憑（見本院卷一第397-401頁、卷四第413-415頁），則附圖所示分割方法自與建築法第11條第2項規定無違。
  ㈢次查，系爭土地4筆係共有人均為兩造之二宗以上毗鄰耕地，上訴人訴請先合併後分割分歸兩造各1筆，土地宗數並未增加，符合農業發展條例第16條第1項第1款及耕地分割執行要點第7點之規定，且分割後2筆土地面積各為213平方公尺、641平方公尺，仍堪為農業目的使用。
  ㈣再依建築法授權訂立之桃園市建築管理自治條例第22條：「
    基地與建築線連接部分之最小寬度，不得小於桃園市畸零地
    使用自治條例規定之最小寬度」及桃園市畸零地使用自治條
    例第3條第1項第1款就正面路寬超過15公尺至25公尺之甲種
    建築用地，其建築基地之最小寬度4公尺、最小深度16公尺
    等規定，系爭土地正面為路寬20公尺之桃園市新屋區中山西
    路2段即114縣道，系爭土地按附圖所示方法分割後，其中附
    圖所示1739⑴部分之最小寬度約7.8公尺、最小深度約27公尺
    （依附圖比例尺1/600計算之。另見本院卷一第383-395頁之
    上訴人所提分割示意圖、建築線指示圖、地籍圖套繪計畫圖
    、現況實測套繪計畫圖、現況實測圖），符合上開最小寬度
    及最小深度之規定，不致成為不得建築之畸零地。
  ㈤復查，系爭土地現況係東側供作被上訴人所有且現居住之62
    建號建物之基地使用，西側雖有被上訴人所有之190建號建
    物坐落其上，但該建物自46年興建至今，屋況老舊，現植物
    蔓生，已難使用，被上訴人表示願意將之拆除（見本院卷四
    第376頁）；系爭土地依附圖所示方法分割後，兩筆土地皆
    面臨114線道可對外聯絡通行，往西行約1公里即為新屋市區
    ，再西行約5公里即為永安漁港等情，經本院囑託地政機關
    派員會同履勘現況及拍攝照片附卷可稽（見本院卷四第331-
    339頁）。從而，上訴人主張系爭土地採如附圖所示之原物
    分割方法，合於法令規定，且無使用上困難，堪認可取。  
五、綜上所述，上訴人請求系爭土地採附圖所示之分割方法為原
    物分配，為有理由，應予准許。原判決駁回上訴人之請求，
    自有未合。上訴論旨指摘原判決不當，求予廢棄改判，為有
    理由，爰由本院予以廢棄，改判如主文第2項所示。又分割
    共有物之訴，核其性質，兩造本可互換地位，上訴人提起本
    件訴訟於法雖屬有據，然被上訴人應訴乃法律規定所不得不
    然，其所為抗辯為伸張或防衛權利所必要，是本件訴訟費用
    應由兩造依其應有部分之比例分擔，始為公允，爰諭知兩造
    訟費用負擔之比例如主文第3項所示。 
六、本件事證已臻明確，兩造其餘之攻擊或防禦方法及所用之證
    據，經本院斟酌後，認為均不足以影響本判決之結果，爰不
    逐一論列，附此敘明。
七、據上論結，本件上訴為有理由，依民事訴訟法第450條、第8
    0條之1，判決如主文。
中    華    民    國   109    年    2     月    11    日
                  民事第二十五庭
                      審判長法  官  謝碧莉
                            法  官  陳月雯
                            法  官  林晏如
正本係照原本作成。
如不服本判決，應於收受送達後20日內向本院提出上訴書狀，其
未表明上訴理由者，應於提出上訴後20日內向本院補提理由書狀
（均須按他造當事人之人數附繕本）上訴時應提出委任律師或具
有律師資格之人之委任狀；委任有律師資格者，另應附具律師資
格證書及釋明委任人與受任人有民事訴訟法第466 條之1第1項但
書或第2項（詳附註）所定關係之釋明文書影本。如委任律師提
起上訴者，應一併繳納上訴審裁判費。
中    華    民    國    109   年    2     月    11    日
                            書記官  簡維萍  
附註：
民事訴訟法第466條之1（第1項、第2項）：
對於第二審判決上訴，上訴人應委任律師為訴訟代理人。但上訴
人或其法定代理人具有律師資格者，不在此限。
上訴人之配偶、三親等內之血親、二親等內之姻親，或上訴人為
法人、中央或地方機關時，其所屬專任人員具有律師資格並經法
院認為適當者，亦得為第三審訴訟代理人。                           

附表：      土地地號 使用分區使用地類別 面積（㎡） 共  有  人 權 利  範 圍 備                    註 1739 特定農業區、甲種建築用地 133 陳展 4分之1 ⑴1739、1739-19 、1739-20及1748地號土地上坐落同段190建號即門牌號碼桃園市○○區○○00號建物。 ⑵1748地號土地上坐落同段62建號即門牌號碼桃園市○○區○○○路0段0000號建物。    陳光秀 4分之3  1739-19 特定農業區、甲種建築用地 22 陳展 4分之1     陳光秀 4分之3  1739-20 特定農業區、甲種建築用地 81 陳展 4分之1     陳光秀 4分之3  1748 特定農業區、甲種建築用地 618 陳展 4分之1     陳光秀 4分之3